臺灣台中地方法院民事判決　九十二年度保險字第四五號
　　原　　　告　　丁○○
　　兼
　　法定代理人　　丙○○
　　被　　　告　　國華人壽保險股份有限公司
　　法定代理人　　甲○○
　　訴訟代理人　　乙○
右當事人間請求給付保險金事件，本院於民國九十三年五月二十八日辯論終結，判決
如左：
    主      文
原告之訴及假執行之聲請均駁回。
訴訟費用由原告負擔。
    事實及理由
一、原告起訴主張：原告丁○○、丙○○與訴外人黃意惠分別為母子及夫妻關係，訴
    外人黃意惠於民國八十四年七月十七日自為要保人兼被保險人向被告投保「金尊
    增額終身保險」（下稱系爭保險契約），投保項目為壽險及平安保險等，其中壽
    險之保險金額為新台幣（下同）五十萬元。嗣訴外人黃意惠於九十年十一月十五
    日因慢性骨髓退化性疾病，引起顱內出血死亡，惟原告以保險受益人身分向被告
    申請理賠保險金時，被告竟以訴外人黃意惠前未繳保費，經被告於八十九年八月
    二日發函催繳，已表明不同意由被告自動墊繳保險費，系爭保險契約已於八十九
    年九月三日停效為由拒絕理賠。惟查，訴外人黃意惠於八十四年七月十七日填寫
    要保書時，已表明同意自動墊繳，本件保險單背面批註欄亦無要保人黃意惠變更
    為不同意墊繳保費之記載，足證訴外人黃意惠未曾變更為「不同意墊繳」；又原
    告丙○○於八十九年六月初即將黃意惠之印章交由被告公司之業務員何獻科用以
    辦理系爭保單變更要保人為原告丙○○，此期間何獻科並未將印章交給黃意惠，
    衡諸常情，黃意惠自無法於八十九年八月二日蓋印於「自動墊繳不同意書」上，
    是該「自動墊繳不同意書」應係偽造，被告拒絕理賠，顯無理由。訴外人黃意惠
    已繳納五年，依保險單所示，黃意惠身故時，應依增值分紅，被告應給付保險金
    七十五萬元，爰依保險契約關係，提起本件，聲明求為判決：(1)被告應給付原告
    七十五萬元及自起訴狀繕本送達翌日起至清償日止，按年息百分之五計算之利息
    。(2)願供擔保，請准宣告假執行。
二、被告則以：訴外人黃意惠投保之「金尊增額終身保險」保費應繳日為每年七月十
    七日，該保件於八十九年第六次應繳保險費期屆至，逾應繳日尚未繳付，被告經
    收單位乃依作業程序於八十九年八月二日發函催告，並派員登門催收，因訴外人
    黃意惠表示其已與原告丙○○仳離，子女均判歸其監護，為減輕負擔，欲暫停繳
    納保險費，並出具「自動墊繳不同意書」表示反對墊繳，嗣寬限期滿仍未繳付，
    系爭保險契約效力停止，被告自無給付保險金之義務等語置辯，聲明請求駁回原
    告之訴及假執行之聲請，並陳明如受不利判決，願供擔保請准宣告免為假執行。
三、兩造不爭執之事實：
    (1)訴外人黃意惠於八十七年七月十七日自為要保人及被保險人，向被告投保「金
      尊增額終身保險」，保單號碼Ａ0000000號，保險金額五十萬元，按年
      繳保險費五萬四千六百六十一元，並約定被保險人身故時受益人為原告丙○○
      、丁○○二人。
    (2)上開保險第一至第五期保險費業已繳交完畢，第六期保險費應於八十九年七月
      十七日繳交，惟迄今未繳。
    (3)訴外人黃意惠於九十年十一月十五日因顱內出血死亡。
    (4)原告於訴外人黃意惠死亡後，以保險受益人身分請求被告給付保險金，遭被告
      拒絕。
四、得心證之理由：
    本件兩造所爭執者，乃訴外人黃意惠於九十年十一月十五日死亡時，其投保系爭
    保險契約之效力是否停止？本院審酌如下：
（一）按人壽保險契約之保險費到期未交付者，除契約另有訂定外，經催告到達後逾
      三十日仍不交付時，保險契約之效力停止。催告應送達於要保人，或負有交付
      保險費義務之人之最後住所或居所。保險法第一百十六條第一項、第二項定有
      明文。被告抗辯其於訴外人黃意惠第六期應繳保費到期未繳後，於八十九年八
      月二日發函催告訴外人黃意惠繳交保費，復派員催收，經訴外人黃意惠表示欲
      暫停繳交保險費，並出具保險費自動墊繳不同意書，不同意由被告自動代為墊
      繳保險費等情，業據其提出大宗掛號函件存根及保險費催繳通知單、保險費自
      動墊繳不同意書等為證，並非無憑。原告則以：訴外人黃意惠於八十九年八
      月二日前早已不住在台中市○區○○○街二十一號，黃意惠不可能收受該催告
      及空白之自動墊繳不同意書。黃意惠於投保系爭保險契約時即表明同意自動
      墊繳保費，而本件保險單背面批註欄亦未有要保人曾變更為不同意自動墊繳保
      費之記載。原告丙○○於八十七年六月初將黃意惠之印章交予被告公司業務
      員何獻科，欲辦理系爭保單變更要保人事宜，衡情黃意惠無法於八十九年八月
      二日蓋印於自動墊繳不同意書上。除黃意惠另有款項足以支付保險費外，黃
      意惠應無填寫自動墊繳不同意書予被告，致招致停效結果之可能等情，認被告
      抗辯不實。惟查：(1)按非對話而為意思表示者，其意思表示，以通知達到相對
      人時，發生效力，民法第九十五條第一項前段定有明文。所謂通知達到相對人
      ，乃指意思表示已置於相對人可能支配之範圍，換言之，使相對人已居於可了
      解其內容的地位為已足。在通常情形通知已送達於相對人的居住所或營業所者
      ，一經送達即為達到，不必交付相對人本人或其代理人，亦不問相對人閱讀與
      否，該通知即發生意思表示的效力（最高法院五十四年台上字第九五二號、五
      十八年台上字第七一五號判例意旨參照）。本件原告於訴外人黃意惠於九十年
      十一月十五日死亡後向被告請求給付保險金，距被告所辯其於八十九年八月二
      日以郵局大宗掛號信函寄發催告通知予黃意惠之日相距半年以上，已逾現行郵
      局查詢期限之六個月，即無從令被告提出訴外人黃意惠收受該催告函之證明，
      同理，原告請求本院向台中郵局永安支局函詢該催告函是否遭退回乙節，顯亦
      無從辦理。然依原告提出且為被告不爭執其真正之大宗掛號函件及被告留存之
      保險費催繳通知單影本所示，可認被告確有於八十七年八月二日以掛號郵件寄
      發催告函予黃意惠，而查，該寄送之地址為台中市○○○街二十一號，核與卷
      附系爭人壽保險要保書上所載黃意惠之住所相符，而上開處所亦為斯時黃意惠
      之設籍地，此有黃意惠之戶籍謄本影本一份在卷可稽，依卷附之金尊增額終身
      保險契條款第二十七條規定：「要保人的住址有變更時，應即通知本公司。要
      保人不作前項知時，本公司按所知最後住址發送的通知，視為已送達要保人。
      」，而原告並未能舉證證明訴外人黃意惠有向被告為住所變更或被告知其住所
      變更之情，則被告向訴外人黃意惠指定之住所送達，依前揭說明所示，該催告
      之意思表示，應已發生效力；況查，黃意惠嗣復出具自動墊繳不同意書（詳後
      述），其上即已載明其應繳之保險費經被告催繳，仍未繳納，本人不同意自動
      墊繳等語，足認該催告函確已送達於訴外人黃意惠無訛，是原告主張黃意惠於
      八十九年八月間未實際居住於台中市○○○街二十一號，無從收受該催告通知
      等云云，並無足採。
（二）次按依法律之規定，有使用文字之必要者者，得不由本人自寫，但必須親自簽
      名。如有用印章代簽名者，其蓋章與簽名生同等之效力。又私文書經本人或其
      代理人簽名、蓋章或按指印或有法院或公證人之認證者，推定為真正，民法第
      三條第一、二項、民事訴訟法第三百五十八條分別定有明文。本件被告辯稱其
      寄發催告通知後，復派員前向黃意惠催繳保費，經黃意惠交付該自動墊繳不同
      意書乙節，業據證人賴加龍到庭證稱：卷附之自動墊繳不同意書是我去收回來
      的，大約是八月左右親自去找黃意惠收的等語屬實，並有蓋有黃意惠印文之自
      動墊繳不同意書在卷可稽。原告質疑上開印文之真正，然經本院依職權將原告
      提出之黃意惠印章實物與該自動墊繳不同意書、要保書原本囑託法務部調查局
      鑑定結果，認自動墊繳不同意書上蓋用之印文與要保書上之印文及印章均相同
      ，有該局之鑑定通知書一份在卷可稽，則依首開法條意旨，即可推定該自動墊
      繳不同意書為真正，依舉證責任分配原則，應由原告就其主張該自動墊繳不同
      意書係偽造乙節負舉證責任。而查，訴外人黃意惠於填寫人壽保險要保書時固
      於「是否同意自動墊繳」欄勾選「是」，然選擇墊繳與否，純為要保人之權益
      ，要保人非不得於事後變更該項選擇，蓋保險費自動墊繳，乃係以保單之保單
      價值準備金墊繳已到期之保險費，要保人不同意自動墊繳，可使原來所保有之
      保單價值準備金於返還時不致減少，又保單如暫告停效，將來申請復效，清償
      所欠繳之保險費時，尚可扣除停效期間之保費，對要保人非無實益，訴外人黃
      意惠既已出具保險費自動墊繳不同意書其上載明：「二、依照契約條款規定，
      貴公司應自動代為墊繳保險費，但本人不同意辦理自動墊繳，特此聲明。」，
      則被告依該不同意書未予墊繳，自屬有據，原告徒以不同意自動墊繳將招至契
      約停效，訴外人黃意惠不可能為此不利行為，及被告未於批註書上載明變更之
      意旨等情主張該自動墊繳不同意書不實，顯非可採。又原告主張其業於六月間
      交付印章予何獻科，訴外人黃意惠不可能蓋章於上云云，然依上開法務部調查
      局之印文鑑定結果，該自動墊繳不同意書上之印文，確為訴外人黃意惠之印章
      所蓋，且證人何獻科於本院審理時證稱：「原告在六月是有交付印章給我，要
      辦理要保人變更，但沒有辦理，我就交還給原告，這中間，我沒有給其他的人
      ，也沒有做另外之使用。」等語，而原告亦未能舉證證明上開印文有遭他人盜
      蓋之情，則其主張自動墊繳不同意書為偽造云云，並無可採，本件訴外人黃意
      惠確有出具自動墊繳不同意書乙節應可認定。由是，訴外人黃意惠於獲悉被告
      催繳保險費之通知後，未於三十日內繳交保險費，亦不同意被告自動墊繳，依
      保險法第一百十六條第一項之規定，系爭保險契約之效力即已停止，本件被告
      拒絕給付保險金，即有理由。
（三）從而，原告基於保險契約，請求被告給付保險金，即無理由，應予駁回。其假
      執行之聲請失所附麗，應併予駁回。
五、因本案事證已臻明確，兩造其餘主張陳述及所提之證據，均毋庸再予審酌，附此
    敘明。
六、結論：原告之訴為無理由，依民事訴訟法第七十八條，判決如主文。
中　　　華　　　民　　　國　　九十三　　年　　  六　　月　　　十一  　　日
                                臺灣台中地方法院民事第二庭
~B法　　　官　吳幸芬
右為正本係照原本作成
如對本判決上訴，須於判決送達後廿日內向本院提出上訴狀
中　　　華　　　民　　　國　　九十三　　年　　  六　　月　　　十一  　　日
~B法院書記官
